【裁判字號】    97,上易,368
【裁判日期】    970826
【裁判案由】    給付貨款
【裁判全文】
臺灣高等法院民事判決                 97年度上易字第368號
上  訴  人  台灣培生教育出版股份有限公司
法定代理人  甲○○
訴訟代理人  李威廷律師
被上  訴人  乙○○
訴訟代理人  丁榮聰律師
上列當事人間給付貨款事件，上訴人對於中華民國97年3 月31日
臺灣臺北地方法院96年度訴字第7645號第一審判決提起上訴，
本院於民國97年8月12日言詞辯論終結，判決如下：
    主  文
上訴駁回。
第二審訴訟費用由上訴人負擔。
    事實及理由
一、上訴人起訴主張：被上訴人於民國（下同）93年6 月間代理
    未經本國認許之美商Life Office Management Associati-
    on, Inc.（下稱LOMA公司）向伊下訂單（以下稱系爭訂單）
    ，訂購「個人理財規劃」書籍（以下稱系爭書籍）共6,000
    冊，總價新臺幣（下同）1,500,000 元，伊已依系爭訂單完
    成系爭書籍之印製，並依LOMA公司指示交付3,000 冊，LOMA
    公司亦已支付該部分價金750,000 元，惟LOMA公司嗣後未依
    系爭訂單，於95年6 月24日前受領其餘3,000 冊並支付價金
    尾款750,000 元，伊於95年12月16日催告LOMA公司於七日內
    支付價金，LOMA公司竟於96年4 月16日表示被上訴人無權代
    理LOMA公司，伊再催告被上訴人於96年5 月15日前支付價金
    ，被上訴人竟以系爭書籍有瑕疵為由，拒絕受領系爭書籍，
    顯係以不正當行為阻止伊履行交付義務，類推適用民法第
    101 條第1 項規定，視為LOMA公司給付價金尾款750,000 元
    之清償期屆至，伊自得請求LOMA公司給付，被上訴人依民法
    總則施行法第15條規定，應與LOMA公司負連帶給付責任，爰
    依上開規定，請求被上訴人給付750,000 元，及自支付命令
    送達翌日（即96年7 月28日）起至清償日止按年息5%計算之
    利息，伊併願擔保，聲請假執行等語。
二、被上訴人以：系爭書籍有目次表表示之內容與實際頁數不一
    致、打字錯誤、遺漏等瑕疵，嚴重影響LOMA公司商譽，並造
    成許多讀者之不便與誤解而退書，故LOMA公司拒絕受領，又
    系爭書籍中附有英文圖案檔者，會於授權頁註明「已獲...
    許可重製」，但其中第224、290、352、356、389、477等頁
    之英文圖案未於授權頁作註明，亦有瑕疵，爰以答辯狀之送
    達，為解除系爭訂單所示契約之意思表示；被上訴人代理L-
    OMA 公司與上訴人成立系爭訂單所示契約，並非LOMA公司之
    代表人，無民法總則施行法第15條規定之適用；兩造與LOMA
    公司於95年7 月11日合意由被上訴人協助上訴人銷售系爭書
    籍，真意為合意解除系爭書籍3,000 冊之契約；上訴人未催
    告LOMA公司受領系爭書籍3,000 冊，LOMA公司無受領遲延情
    形等語，資為抗辯。
三、原審駁回上訴人之訴及假執行聲請，上訴人提起上訴後，以
    LOMA公司於96年7 月11日再受領系爭書籍500 冊並支付該部
    分價金125,000 元為由，撤回部分上訴，聲明求為：(一)原判
    決駁回上訴人後開第(二)項之訴部分廢棄；(二)被上訴人應給付
    上訴人625,000 元，及自支付命令送達翌日（即96年7 月28
    日）起至清償日止按年息5%計算之利息。被上訴人則答辯聲
    明求為駁回上訴。
四、本院得心證之理由如下：
  (一)上訴人主張：被上訴人於93年6 月間代理未經本國認許之美
    商LOMA公司以系爭訂單向伊訂購系爭書籍6,000冊，總價1,5
    00,000元，伊已交付3,000 冊予LOMA公司，經LOMA公司支付
    價金750,000 元，LOMA公司依系爭訂單原應於95年6 月24日
    前受領其餘3,000 冊，但迄至96年7 月11日始再受領系爭書
    籍500 冊並支付價金125,000 元等語，為被上訴人自認屬實
    （見本院卷第34頁反面）或不爭執，堪信為真正。
  (二)上訴人主張：LOMA公司未依系爭訂單，於95年6 月24日前受
    領系爭書籍2,500 冊，嗣又表示拒絕受領之意，係以不正當
    行為阻止伊履行交付義務，類推適用民法第101 條第1 項規
    定，視為LOMA公司給付價金尾款750,000 元之清償期屆至，
    伊自得請求LOMA公司給付云云。被上訴人則以上訴人未催告
    LOMA公司受領系爭書籍2,500 冊，LOMA公司無受領遲延情事
    等語置辯。查：
  1.上訴人與LOMA公司於系爭訂單約定第2 批系爭書籍3,000 冊
    係由訴外人嘉惠科技股份有限公司（下稱嘉惠公司）於95年
    6 月24日前取回，LOMA公司再按送貨冊數付清貨款（原審卷
    第41、42頁），即上訴人應先履行交貨義務，LOMA公司始有
    支付該部分價金之義務，且上訴人欲完成交貨給付義務，兼
    需債權人之行為（指LOMA公司指定之受領權人嘉惠公司向上
    訴人取回上訴人提出之系爭書籍）。
  2.按民法第234 條規定：「債權人對於已提出之給付，拒絕受
    領或不能受領者，自提出時起，負遲延責任。」所謂已提出
    之給付，係指債務人依債務本旨，於適當之處所及時期實行
    提出給付者而言（最高法院48年台上字第271 號判例意旨參
    照）。次按民法第235 條規定：「債務人非依債務本旨實行
    提出給付者，不生提出之效力。但債權人預示拒絕受領之意
    思，或給付兼需債權人之行為者，債務人得以準備給付之事
    情，通知債權人，以代提出。」所謂以準備給付之事情，通
    知債權人，以代提出，指債務人得以書件或言詞為準備給付
    之通知，無須實行提出（上開法條之立法理由參照）。又按
    民法第326 條規定：「債權人受領遲延，或不能確知孰為債
    權人而難為給付者，清償人得將其給付物，為債權人提存之
    。」本件上訴人尚未交付第2 批系爭書籍2,500 冊予LOMA公
    司或其指定人嘉惠公司，LOMA公司尚無先支付此部分價金之
    義務，惟如上訴人依民法第234 條規定向LOMA公司指定之嘉
    惠公司提出系爭書籍2,500 冊，而嘉惠公司拒絕受領或不能
    受領，抑或上訴人依民法第235 條規定，以準備給付（即交
    付系爭書籍2,500 冊）之事情通知LOMA公司指定之嘉惠公司
    ，以代提出，但嘉惠公司未依上訴人之通知受領系爭書籍者
    ，LOMA公司將構成受領遲延，斯時上訴人得依民法第326 條
    規定，將系爭書籍2,500 冊為LOMA公司指定之嘉惠公司提存
    以為清償後，依系爭訂單請求LOMA公司支付價金尾款。如上
    訴人未為提存，但有事實足證LOMA公司受領遲延係以不正當
    方法阻止上訴人履行交貨義務者，上訴人始有主張類推適用
    民法第101 條第1 項規定，視為LOMA公司給付價金尾款750,
    000 元之清償期屆至，請求LOMA公司支付價金尾款餘地。
  3.上訴人主張LOMA公司受領遲延，類推適用民法第101 條第1
    項規定，視為LOMA公司給付價金尾款750,000 元之清償期屆
    至云云，被上訴人則否認LOMA公司受領遲延，揆諸上開說明
    ，上訴人應就其曾對LOMA公司指定之嘉惠公司提出系爭書籍
    2,500 冊給付，但嘉惠公司拒絕受領或不能受領，抑或上訴
    人曾將準備給付（即交付系爭書籍2,500 冊）之事情通知嘉
    惠公司，但嘉惠公司未依其通知受領系爭書籍等事實先負證
    明之責，並於上訴人為適當證明後，始有進一步審認LOMA公
    司受領遲延是否係以不正當方法阻止上訴人履行交貨義務，
    而應類推適用民法第101 條第1 項規定，視為LOMA公司給付
    價金尾款750,000 元之清償期屆至之必要。經查，上訴人就
    上開待證事實，提出LOMA金融保險管理學院函、律師函及中
    譯文為證（原審卷第43、48至53、55至57頁），惟本院核閱
    各該文書內容，僅足以認定上訴人於95年12月16日直接請求
    LOMA公司支付價金尾款，為LOMA公司拒絕後，上訴人於96年
    5 月17日轉向LOMA金融保險管理學院要求出書，亦為LOMA金
    融保險管理學院拒絕等情，無從認定上訴人曾對LOMA公司指
    定之嘉惠公司提出系爭書籍2,500 冊給付，或上訴人曾將準
    備給付（即交付系爭書籍2,500 冊）之事情通知嘉惠公司等
    事實。上訴人雖主張：LOMA金融保險管理學院係LOMA公司之
    關係企業，伊向LOMA金融保險管理學院要求出書，即係將準
    備給付之事情通知LOMA公司云云，然查，LOMA金融保險管理
    學院縱令為LOMA公司之關係企業，二者仍各有獨立法人格，
    系爭訂單亦未記載LOMA公司委由LOMA金融保險管理學院受領
    系爭書籍，上訴人對LOMA金融保險管理學院所為出書要求，
    尚難認為對LOMA公司發生通知效力。上訴人復未提出其他積
    極具體證明曾對LOMA公司指定之嘉惠公司提出系爭書籍2,50
    0 冊給付，或曾將準備給付之事情通知嘉惠公司等事實，難
    謂LOMA公司受領遲延，從而上訴人主張類推適用民法第101
    條第1 項規定，視為LOMA公司給付價金尾款750,000 元之清
    償期屆至，伊得請求LOMA公司付款云云，即非有據。
  (三)上訴人既尚不得本於系爭契約請求LOMA公司給付750,000 元
    及其利息，上訴人主張被上訴人應依民法總則施行法第15條
    規定與LOMA公司連帶負責，即失所附麗，非有理由。
  (四)綜上所述，上訴人本於民法總則施行法第15條規定，請求上
    訴人給付625,000 元，及自支付命令送達翌日（即96年7 月
    28日）起至清償日止按年息5%計算之利息，為無理由，應予
    駁回。原審為上訴人敗訴之判決，其理由雖有不同，但結論
    並無二致，仍應維持，上訴意旨求予廢棄改判，為無理由，
    應駁回其上訴。
  (五)兩造其餘攻擊、防禦方法及提出之證據，經本院審酌後，認
    與判決結果無礙，爰不一一論述。
五、據上論結，本件上訴為無理由，依民事訴訟法第449 條第2
    項、第78條，判決如主文。
中    華    民    國    97    年    8    月    26    日
                    民事第四庭
                        審判長法  官  張劍男
                              法  官  彭昭芬
                              法  官  翁昭蓉
正本係照原本作成。
不得上訴。
中    華    民    國    97    年    8     月    26    日
                              書記官  張淑芬


司法院資訊處製作；財團法人民間司法改革基金會備份。
